【裁判字號】    96,上訴,4747
【裁判日期】    970103
【裁判案由】    殺人等
【裁判全文】
臺灣高等法院刑事判決                96年度上訴字第4747號
上  訴  人  台灣桃園地方法院檢察署檢察官
上  訴  人
即  被  告  戊○○
選任辯護人  林清漢律師
上  訴  人
即  被  告  甲○○
                      樓
上  訴  人
即  被  告  己○○
上  訴  人
即  被  告  丙○○
上列上訴人因被告殺人等案件，不服臺灣桃園地方法院96年度重
訴字第1號，中華民國96年6月28日第一審判決（起訴案號：臺灣
桃園地方法院檢察署95年度偵字第22974、23281、23825號），
提起上訴，本院判決如下：
    主  文
原判決關於戊○○、甲○○、己○○、丙○○部分撤銷。
戊○○、甲○○、己○○、丙○○共同遺棄屍體。戊○○處有期
徒刑參年，減為有期徒刑壹年陸月。甲○○，累犯，處有期徒刑
參年，減為有期徒刑壹年陸月。己○○處有期徒刑貳年，減為有
期徒刑壹年。丙○○處有期徒刑拾月，減為有期徒刑伍月，如易
科罰金以新臺幣壹仟元折算壹日。剪刀壹支沒收。
    事  實
一、甲○○前因違反槍砲彈藥刀械管制條例案件，經台灣桃園地
    方法院於民國94年9月30日以94年度桃交簡字第1805號判決
    判處有期徒刑3月確定，並於95年2月10日易科罰金執行完畢
    。緣綽號「阿文」，有幫派背景之蘇勝為（經台灣桃園地方
    法院通緝中）自行或受雇經營運動簽賭網站，擔任組頭，甲○○與己○○多次向蘇勝為下注因而結識，蘇勝為並邀約甲○○、己○○合資，由蘇勝為出面向與蘇勝為不同簽賭網站
    之易凱威，下注國內職業棒球及世界盃足球賽之網路簽賭，
    因而積欠易凱威新台幣（下同）約60萬元之賭資。95年7月2
    日晚上10時，蘇勝為邀集甲○○、己○○至中山高速公路新
    屋交流道附近，研商如何清償積欠易凱威之賭債，蘇勝為竟
    向甲○○、己○○提議，如無法清償該筆賭債，乾脆將易凱
    威殺害，甲○○、己○○堅拒蘇勝為之提議並勸阻蘇勝為，
    並協議各自分頭籌措金錢清償該筆債務，甲○○、己○○即
    先行離開。嗣蘇勝為於95年7月3日凌晨，以其門號00000000
    00之行動電話，撥打易凱威門號0000000000之行動電話，與
    易凱威談及清償賭債事宜，並請易凱威自行撥打甲○○門號
    0000000000之行動電話，易凱威因而與甲○○相約於當日凌
    晨1時許，在上述新屋交流道見面洽商賭債事宜，並由己○○駕駛其姑姑宋潘秀美所有車號5Ｕ─1992號自小客車，搭
    載蘇勝為、甲○○前往赴約，稍後易凱威亦駕駛「全方位國
    際事業有限公司」所有，由易凱威使用中之車號9179─ＭＶ
    號廂型車前來，因易凱威要求當日即應清償賭債，蘇勝為表
    示可向其他友人籌湊款項，遂由易凱威駕其所有之汽車，搭
    載蘇勝為離去，至中壢市、楊梅鎮等地尋訪蘇勝為之友人，
    己○○則駕駛上述汽車搭載甲○○離開。而蘇勝為因與易凱
    威整夜尋訪友人籌湊款項未果，且有意排除易凱威以利獨占
    網站簽賭市場，決意伺機殺害易凱威，因坐在副駕駛座下手
    不易，遂於當日上午8時許，誘騙易凱威駕車一同駛至桃園
    縣中壢市○○街30之17號，蘇勝為之友人戊○○住處前，約
    出當時不知情之戊○○，佯稱向戊○○借錢，戊○○表示可
    帶路至桃園縣八德市，向綽號「土水」友人籌借現金，蘇勝
    為遂以戊○○帶路為由，刻意讓戊○○坐於副駕駛座，蘇勝
    為則坐在後座以利下手。迨至當日上午9時許，易凱威駕車
    搭載蘇勝為、戊○○行至桃園縣八德市白鷺里2鄰7之2號前
    空地時，蘇勝為基於殺人之故意，從駕駛座後座將手伸到前
    座，手肘內彎勒住易凱威頸部，並以另一隻手將該勒住易凱
    威之手勒緊而成環狀防止易凱威掙脫，易凱威雖掙扎反手抓
    傷蘇勝為，惟身材瘦長之易凱威，仍難敵壯碩力大之蘇勝為
    ，終至易凱威窒息而引起呼吸性休克死亡始止，與此同時，
    坐於副駕駛座之戊○○雖見蘇勝為突來此舉而驚恐，惟未出
    手阻止以相救易凱威，僅以言詞勸阻蘇勝為，而眼睜睜見易
    凱威遭勒斃。蘇勝為殺害易凱威後，因易凱威之汽車不知何
    故無法發動，蘇勝為即與戊○○共同將易凱威屍體搬移至汽
    車後座，旋以電話通知己○○駕車搭載甲○○至現場附近，
    蘇勝為並至附近修車廠借得車號不詳之三菱廠牌白色自小客
    車，駕駛該車搭載戊○○，至己○○、甲○○等候處引領二
    人回到勒斃易凱威之現場，經蘇勝為拉開易凱威汽車側門，
    甲○○、己○○始發現易凱威已陳屍在9179─ＭＶ廂型車之
    後座，蘇勝為、戊○○、己○○及甲○○，共同基於遺棄易
    凱威屍體，及戊○○、己○○、甲○○基於為蘇勝為湮滅證
    據之犯意聯絡，共同將易凱威屍體搬至己○○所駕駛車號5
    Ｕ─1992號自小客車之後行李箱，蘇勝為先駕駛上述三菱廠
    牌白色自小客車至附近修車廠歸還後，由己○○駕駛已裝妥
    屍體之5Ｕ─1992號汽車，搭載蘇勝為、戊○○、甲○○，
    先駛至中壢市戊○○之住處前，讓戊○○先行下車離去，蘇
    勝為、甲○○、己○○在車上再謀議將易凱威之廂型車讓人
    吊走並解體，以利湮滅蘇勝為殺人之刑事證據，並由蘇勝為
    、甲○○二人與己○○分頭處理易凱威之屍體及其車輛，汽
    車駛至新屋交流道前，己○○為處理易凱威之汽車，先行下
    車，而將5Ｕ─1992號汽車借由蘇勝為、甲○○使用（易凱
    威汽車處理經過詳如後述二所示）。其後即由甲○○駕駛該
    汽車，搭載蘇勝為及易凱威屍體往花蓮縣方向行駛，迨至當
    日下午5時許，二人至花蓮縣新城鄉後，尋訪在當地工作之
    丙○○，表示車上有屍體，蘇勝為要求丙○○帶其等尋找隱
    密之棄屍地點，丙○○即同意而參與為湮滅蘇勝為殺人之刑
    事訴據而棄屍之工作，由甲○○駕車，在丙○○帶領下，於
    當日下午8時許，決定以花蓮縣新城鄉順安村新城公墓產業
    道路旁之草叢為棄屍地點，蘇勝為、甲○○及丙○○三人，
    先將易凱威屍體從自小客車後行李箱內搬至地面，再由蘇勝
    為持放置在車內所有之剪刀，將易凱威衣物全部剪碎帶走，
    三人合力將易凱威屍體搬上現場斜坡草叢中遺棄，以湮滅證
    據，隨即駕車離去，並讓丙○○於花蓮新城鄉先下車回家，
    甲○○再駕車搭載蘇勝為返回桃園住處。翌日即95年7月4日
    ，蘇勝為覺得未將易凱威屍體埋藏入土，恐遭人發現，再於
    當日晚間邀戊○○一同前往處理易凱威屍體，戊○○即隨同
    蘇勝為再至花蓮縣新城鄉找丙○○，二人於7月5日上午，再
    由丙○○帶領至棄屍地點產業道路旁，但丙○○、戊○○不
    敢進入掩埋屍體，三人祇有作罷離去。蘇勝為隨即於同年7
    月12日搭機離台，至中國大陸藏匿。
二、承上，95年7月3日上午甲○○、己○○及蘇勝為，在戊○○
    下車後，三人即在5Ｕ─1992號汽車上，甲○○、己○○基
    於為蘇勝為湮滅證據之犯意聯絡，決意應將易凱威所有之車
    號9179─ＭＶ汽車分解，以防遭發現，己○○即留在桃園處
    理易凱威之汽車，甲○○則駕車與蘇勝為至花蓮縣棄屍。蘇
    勝為、甲○○在前往花蓮途中，甲○○即以其0000000000號
    之行動電話撥打予曾從事汽車維修工作之友人吳峻毅（行動
    電話號碼為0000000000號），並由蘇勝為於電話中告知，有
    一部汽車涉及債務問題，請吳峻毅代為處理，希望該汽車「
    永遠消失掉」，其後即由甲○○與之聯絡吳峻毅，再由己○○請吊車將易凱威車拖至桃園縣觀音鄉○○○路之某處停放
    ，再由己○○聯絡吳峻毅至易凱威車置放處，並告以要將該
    車永遠消失，吳峻毅即居間介紹從事中古車、廢棄車買賣生
    意之張明輝，以2萬元購買上述車輛，其後並將該車駛至桃
    園縣楊梅鎮○○路○段343之2號之處所，拆解該車零件並出
    售得利。
三、案經刑事警察局及桃園縣政府警察局大溪分局報請臺灣桃園
    地方法院檢察署檢察官偵查起訴。
    理  由
壹、證據能力部分：
一、查本件被告以外之人審判外之陳述分別有：(一)證人潘誠國、
    王瀚傑、廖修逸、林華義之警詢、偵訊筆錄及任欣志、丁○○即易凱威之母警詢筆錄、乙○○即易凱威之父偵訊筆錄；
    (二)共同被告之警詢、偵訊筆錄。以下分別詳述之：
(一)、證人潘誠國、王瀚傑、廖修逸、林華義之警詢、偵訊筆錄及
    任欣志、丁○○之警詢筆錄、乙○○之偵訊筆錄，固屬傳聞
    證據，惟被告、辯護人對於上述證人之警詢及偵訊之陳述筆
    錄之證據能力均不爭執，因認符合同法第159條之5規定，而
    有證據能力。
(二)、查共同被告業於原審以證人身分結證，並予其他被告對質詰
    問之機會，是各被告之對質詰問權均已延至審判程序中確保
    ，被告等所述與審判筆錄內容相同之警詢、偵訊筆錄，自具
    證據能力，於審判中所言與警詢、偵查不一致部分，則警詢
    筆錄因未有被告四人在場，而無壓力之下，較能符合真實之
    陳述，而有可信性之特別情狀，且為證明被告犯罪事實存在
    之必要，依刑事訴訟法第159條之2所定，亦具證據能力。至
    於渠等於偵查中結證所言，亦無不能自由陳述之情況，而無
    顯不可信之情況，當亦得為證據。
(三)、被告本人審判外之陳述：
    被告之自白，非出於強暴、脅迫、利誘、詐欺、疲勞訊問、
    違法羈押或其他不正之方法，且與事實相符者，得為證據。
    被告陳述其自白係出於不正之方法者，應先於其他事證而為
    調查。該自白如係經檢察官提出者，法院應命檢察官就自白
    之出於自由意志，指出證明之方法。刑事訴訟法第156條第1
    項、第3項分別定有明文。查被告等於準備程序及審判期日
    對於公訴檢察官所提出其警詢及偵查訊問筆錄之證據能力均
    不爭執，本院亦查無明顯事證檢、警機關於製作該等筆錄時
    ，有對被告等有施以不正方法之情，是被告等審判外之陳述
    係出於任意性，具證據能力。
貳、實體部分：
一、訊據上訴人即被告戊○○、甲○○、己○○、丙○○對於上
    述事實，除丙○○坦承不諱外，餘甲○○就遺棄屍體部分亦
    坦承不諱。而戊○○矢口否認前揭犯行，辯稱：伊見蘇勝為
    勒死易凱威後，由蘇勝為聯繫甲○○、己○○開銀色車到現
    場，甲○○、己○○二人將易凱威之屍體搬上己○○所駕駛
    來之銀色車之後車箱後，即由蘇勝為將白色車歸還廣福路之
    修車廠，而渠等二人即上己○○所駕駛之銀色車，將伊送回
    住處，伊並未參與棄屍之工作；甲○○辯稱，伊僅遵蘇勝為
    之囑託打第一通電話給吳峻毅，之後即由蘇勝為去聯繫，伊
    皆未介入將易凱威廂型車解體部分：己○○辯稱：伊未將易
    凱威之屍體搬上其所駕駛之銀色車，搬運屍體上其後車箱之
    人係蘇勝為、戊○○二人。且伊亦未至花蓮棄屍，半途中伊
    即下車；至於將易凱威之廂型車解體部分，伊僅載吳峻毅至
    桃園縣八德市白鷺里2鄰7之2號前空地易凱威之廂型車置放
    處而已。經查：
(一)、經核被告丙○○自白之事實與甲○○、己○○自白之部分事
    實，與其等警詢、偵查中之陳述大致相符，復經被告等同意
    下，提示證人廖修逸、林華義之警詢筆錄、偵訊筆錄，證明
    蘇勝為告知殺害易凱威之事實，以及易凱威之父母乙○○、
    丁○○之警詢、偵訊筆錄，證明易凱威於94年7月2日晚間離
    家後即失蹤等情。另有桃園縣八德市白鷺里2鄰7之2號前空
    地現場照片4張，被告戊○○、甲○○、己○○分別於偵查
    、審判中所繪製陳屍地點第一現場圖，丙○○繪製棄屍地點
    草圖、易凱威所有之車號9179─ＭＶ自小客車車籍認可資料
    、蘇勝為與易凱威發話基地位置圖、各被告行動電話通聯記
    錄等書證附卷足證。再查易凱威屍體經警依丙○○指引，於
    花蓮縣新城鄉順安村新城公墓產業道路旁之草叢中尋獲時，
    已為一堆骨骸，經內政部警政署刑事警察局鑑定結果，認該
    等骨骸之來源者即為乙○○、丁○○夫妻之親生子，有該署
    95年11月13日刑醫字第0950162806號鑑驗書1件、易凱威相
    驗屍體證明書、法務部法醫研究所95年12月14日法醫理字第
    0950005429號函暨鑑定書各1件附卷可憑。另蘇勝為自95年7
    月12日離境，亦有經原審所調得之入出國證明書可考（見原
    審卷第68頁）。再有關易凱威之車輛被解體之事實，亦有原
    為共同被告之證人吳峻毅、張明輝之證述可稽。至被告甲○○、己○○所辯並無搬運屍體至己○○之汽車後車廂，而係
    蘇勝為、戊○○所搬運云云，已為被告戊○○否認，戊○○
    並辯稱係甲○○、己○○二人搬運云云。
(二)、至於被告己○○、戊○○均辯稱未參與棄屍工作，已分別先
    行返家或中途離去云云。惟查：
１、惟據戊○○、己○○、甲○○於原審結證，案發現場尚有一
    台蘇勝為所開來之白色自小客車，若己○○未同意讓蘇勝為
    將屍體置於其所駕駛之銀色5Ｕ─1992車，其大可不讓蘇勝
    為開其後車廂，因有一台蘇勝為所借來之白色自小客車在現
    場，該車輛亦得置放易凱威之屍體，惟其不但讓蘇勝為將後
    車廂打開，並讓蘇勝為將易凱威之屍體置於後車廂，甚至讓
    甲○○、蘇勝為將車開至花蓮棄屍，再再顯示己○○亦參與
    遺棄易凱威屍體之犯行。
２、證人己○○亦於原審結證：其與甲○○到案發現場才看到蘇
    勝為、戊○○及易凱威之屍體。蘇勝為說要處理易凱威屍體
    時，我、甲○○、戊○○及蘇勝為都在車上討論。（見96年
    4月30日審判筆錄，原審卷二第77頁），亦見彼等四人有討
    論如何棄屍之問題。並非如戊○○、己○○所辯，先行返家
    或中途離開而不知情。
３、再稽以：甲○○與己○○案發時或自花蓮棄屍回來，二人均
    住在一起，甲○○自花蓮回來之後，並告訴己○○稱屍體丟
    到很偏遠之地方等情，亦據己○○於原審結證無訛。則己○○苟未參與棄屍之工作，甲○○當無必要再告以屍體丟在很
    偏遠之地方，亦見己○○參與遺棄易凱威屍體之犯行明確。
    則甲○○於原審結證，稱己○○有拒絕將易凱威之屍體搬上
    其之車云云，亦係迴護之詞。
(三)、按刑法第28條之共同正犯，係採客觀主義，以共同實施構成
    犯罪事實之行為為成立要件。雖共犯相互間祇須分擔一部分
    行為，苟有犯意聯絡，仍應就全部犯罪事實共同負責，最高
    法院85台上字第145號裁判要旨參照。就何人搬運易凱威之
    屍體至己○○之銀色車內，此部分被告戊○○、甲○○、己○○等三人雖互不承認，惟查依戊○○之陳述，易凱威最初
    係於駕駛座上遭蘇勝為勒斃，應係陳屍於駕駛座上，而被告
    戊○○、甲○○、己○○均不否認，蘇勝為拉開易凱威之汽
    車車門時，易凱威係陳屍於後座，是其屍體確經人先搬運至
    後座，而以當時甲○○、己○○尚未到現場之情判斷，合理
    推論即係被告蘇勝為與戊○○所合力搬運，至其後如何搬至
    己○○使用之汽車上，無論係由蘇勝為、戊○○所共同搬運
    ，抑或甲○○、己○○所搬運，且屍體係移至己○○之銀色
    汽車上，己○○亦無反對，而戊○○並於其後共乘載運屍體
    之銀色汽車離去，是其等相互間已將對方搬運屍體之行為，
    視為自己之行為所支配，均屬共同搬運，而所以搬運離現場
    ，自係以遺棄屍體、湮滅證據為目的。甚至甲○○並實際參
    與其後運送、棄置之過程，己○○、戊○○參與部分運送過
    程，是其等均屬共同參與，已堪證明。再查甲○○、己○○
    ，曾告知吳峻毅要該汽車「永遠消失掉」等語，亦經證人吳
    峻毅所結證在卷，是渠等二人對該車輛係發生殺害易凱威之
    案發場所，留有各種跡證，為使蘇勝為之殺人犯行不易被查
    獲，而與蘇勝為共同出此下策，並聯繫吳峻毅處理該車使之
    永遠消失，且由己○○先將易凱威之廂型車吊離至西濱公路
    ，並由甲○○、己○○聯繫吳峻毅到西濱公路某處將易凱威
    之廂型車拖走，則甲○○、己○○二人對湮滅案發之場所即
    易凱威之廂型車之刑事證據，亦有犯意之聯絡與行為之分擔
    ，亦屬甚明。綜上被告戊○○四人就上開犯行，互有犯意之
    聯絡與各自分擔一部分犯行之實行，揆諸最高法院之上開見
    解，應屬共同正犯無訛。己○○、戊○○所辯未至花蓮棄屍
    ；及甲○○所辯對易凱威之廂型車之解體未參與云云，要屬
    卸責之詞。
(四)、而就解體易凱威之廂型車，甲○○所辯，伊僅替蘇勝為聯繫
    吳峻毅而已；己○○所辯：伊僅帶吳峻毅至西濱公路之置放
    易凱威廂型車處，惟易凱威之廂型車原置於案發現場桃園縣
    八德市白鷺里2鄰7之2號前空地，亦係己○○帶吊車司機來
    吊離該處移至西濱公路處，並帶吳峻毅至西濱公路之置放易
    凱威廂型車處等情，亦據己○○於原結證無訛。再己○○告
    訴吳峻毅要將易凱威之廂型車永遠消失，亦有吳峻毅在原審
    結證及吳峻毅偵查中暨原審準備程序之供述可明（見原審
    96年4月30日之審理筆錄、95年度偵字第23281號卷第21頁、
    原審96年3月28日之準備程序筆錄）。且甲○○於偵查中亦
    供稱，本來己○○說他有認識的人可以處理易凱威車子，後
    來他沒有辦理，蘇勝為要我找人，我就打電話給吳峻毅處理
    ，並叫他與己○○聯絡。（見95年度偵字第23825號卷第32
    頁），且甲○○有告訴吳峻毅要將車永遠消失，亦據吳峻毅
    於原審供述甚明（見95年度偵字第23281號卷第20頁、原審
    卷第112頁）雖其在原審以證人作證稱，那是蘇勝為持甲○○之電話告訴伊的云云，惟吳峻毅與蘇勝為並不認識，而吳
    峻毅係甲○○找來之人，蘇勝為若有任何事要由吳峻毅做，
    殊無必要本身持甲○○之電話與吳峻毅囑託，則吳峻毅在原
    審之結證，應係迴護甲○○之詞，並不足採。己○○與甲○○二人就解體易凱威之小自客車非但有犯意之聯絡，且有行
    為之分擔，堪認甲○○、己○○二人就解體易凱威之廂型車
    ，使蘇勝為所犯之殺害易凱威犯行之刑事證據湮滅，亦甚明
    確。
二、綜上所述，戊○○、甲○○、己○○、丙○○之事證明確，
    犯行均堪以認定，應予論罪科刑。
三、至檢察官起訴之公訴意旨另認被告戊○○與蘇勝為於95年7
    月3日上午9時許，在桃園縣八德市白鷺里2鄰7之2號前空地
    ，共同勒住易凱威之頸部，直至其窒息引起呼吸性休克死亡
    ，而認戊○○犯刑法第271條第1項共同殺害易凱威之犯嫌云
    云；
(一)、按犯罪事實應依證據認定之，無證據不得認定其犯罪事實；
    又不能證明被告犯罪者，應諭知無罪之判決，刑事訴訟法第
    154條第2項、第301條第1項分別定有明文。次按刑事訴訟法
    上所謂認定犯罪事實之證據，係指足以認定被告確有犯罪行
    為之積極證據而言，該項證據自須適合於被告犯罪事實之認
    定，始得採為斷罪資料。且認定不利於被告之事實，須依積
    極證據，苟積極證據不足為不利於被告事實之認定時，即應
    為有利於被告之認定，更不必有何有利之證據。如未能發現
    相當證據，或證據不足以證明，自不能以推測或擬制之方法
    ，以為裁判之基礎。又刑事訴訟上證明之資料，無論其為直
    接或間接證據，均須達於通常一般之人均不致有所懷疑，而
    得確信其為真實之程度，始得據為有罪之認定，若其關於被
    告是否犯罪之證明未能達此程度，而有合理性懷疑之存在，
    致使無從形成有罪之確信，即不得遽為不利被告之認定（最
    高法院29年上字第3105號、30年上字第816號、40年臺上字
    第86號、76年臺上字第4986號判例參照）。再按犯罪之謀議
    ，除同謀共同正犯中之同謀犯，因其並未參與犯罪構成要件
    之行為，僅係以其參與犯罪之謀議為其犯罪構成要件之要素
    ，故須以嚴格之證據證明其參與謀議行為；共同正犯所以應
    對其他共同正犯所實施之行為負其全部責任，以就其行為有
    犯意之聯絡為限，若他犯所實施之行為，超越原計劃之範圍
    ，而為其所難預見者，則僅應就其所知之程度，令負責任。
    又共同正犯之成立以行為人間有犯意聯絡與行為分擔為要件
    ，此要件依刑事訴訟法第154條第2項，應依證據認定之，而
    此所謂「證據」係指足以證明被告確有犯罪行為之積極證據
    而言，如未能發現相當證據，證據不足以證明，或是否真實
    尚欠明顯，自不能以推測擬制之方法，以為裁判基礎。
(二)、公訴人認戊○○殺人犯嫌，無非係以其偵查中之供述，以及
    證人任欣志之警詢筆錄，證人甲○○、己○○於偵查中之證
    述，並佐以被告戊○○對於究係誰搬運屍體之事實，與被告
    甲○○、己○○所述不符，以及蘇勝為於翌日再次前往花蓮
    處理屍體，及意圖逃往中國大陸，均曾邀戊○○共同前去等
    情為論據。
(三)、訊據被告戊○○堅決否認參與殺人犯行，辯稱（略以）：當
    日係蘇勝為約其出門，要請其帶路去八德向綽號「土水」友
    人籌借現金清償蘇勝為的債務，嗣坐在駕駛座後座之蘇勝為
    ，突然將手伸到前座，手肘內彎勒住被害人易凱威頸部，並
    以另一隻手將該勒住被害人之手勒緊，被害人掙扎反手抓傷
    蘇勝為，其對於蘇勝為之舉亦表驚嚇，並於蘇勝為勒住被害
    人時，以言詞勸阻蘇勝為，蘇勝為不聽且回稱，如不殺死被
    害人，今天過不了關等語，其並未協助壓制被害人等語。經
    查：
１、本件蘇勝為已潛逃國外，傳拘無著，檢察官得以推論被害人
    易凱威遭殺害之過程及死亡原因，無非係以被告戊○○於警
    詢、偵查中之供述，然戊○○之供述，均係指被告蘇勝為一
    人所為，其僅係旁觀，從無坦承共同參與殺人之情。惟檢察
    官依被告戊○○不利蘇勝為之指述，作為不利戊○○之證據
    ，忽略戊○○有利於己之陳述，已有不當。
２、當事人、辯護人均不爭執證據能力之證人任欣志之警詢筆錄
    轉述被害人易凱威之陳述，亦即於案發當日，即95年7月3日
    上午8時41分，曾以所持門號0000000000之行動電話，撥打
    任欣志所持門號0000000000之行動電話，易凱威曾告知「我
    與『阿文』（即蘇勝為）到了收帳的地方，有進來（或過來
    ）一個人，我覺得怪怪的」等語。經查此「進來（或過來）
    一個人」，即指被告戊○○，業據戊○○自承在卷。固然此
    可視為易凱威死前最後對外傳遞之訊息，惟據戊○○所稱係
    7月3日上午自8時許應邀至易凱威車上，而依甲○○、己○○之證述，蘇勝為此時已陪同易凱威找尋借貸資金一整夜，
    其間可能均無出現願貸予資金者，而戊○○此時出現，又未
    說明可借貸資金，其舉固可能引起易凱威懷疑，惟亦僅得推
    論易凱威已感覺自身可能發生危險，尚不能遽斷戊○○有參
    與殺人，至多可以推論蘇勝為整夜苦於無機會下手，且無把
    握一人犯案成功，所以亟思找來其他友人幫忙或助陣，其所
    顯露之態度，難免令人啟疑。此外，經本院細閱蘇勝為之通
    聯紀錄，發現蘇勝為於7月2日晚間即至少有3次，以行動電
    話與戊○○連繫之紀錄，更足證蘇勝為希望找出戊○○助陣
    之情。
３、證人甲○○、己○○２人於95年10月26日第1次偵查程序中
    ，雖均證稱，蘇勝為曾告知是蘇勝為與綽號「胖子」者（即
    被告戊○○）將被害人殺掉等語。惟查甲○○、己○○二人
    於稍早同日之警詢筆錄，卻均記載「蘇勝為說『他』將組頭
    （易凱威）殺了」等語，其等轉述蘇勝為之陳述，就戊○○
    究有無共同參與殺人部分，顯有差距。經原審於96年3月28
    日準備程序中，為釐清爭點而訊問被告甲○○、己○○，二
    人均陳稱：並未告知檢察官，是蘇勝為與被告戊○○將易凱
    威殺掉，檢察官是問第一現場看到誰，於是回答看到蘇勝為
    與被告戊○○等語。甲○○、己○○於原審審判期日並如此
    證述在卷。是證人甲○○、己○○就指證轉述戊○○參與殺
    人犯行之證述，已有前後不一，及受檢察官引導之瑕疵，且
    參以甲○○自白遺棄屍體之湮滅證據犯行之下，仍堅稱係蘇
    勝為與戊○○共同搬運屍體至己○○車上等語，與戊○○堅
    稱係甲○○、己○○二人搬運之指證，顯有互相推諉之情事
    ，足認證人甲○○、己○○應無事後迴護被告戊○○之情，
    又輔以案發後檢警監聽蘇勝為電話，與之密切聯繫之廖修逸
    、潘誠國、王瀚傑均於警詢、偵查中均證稱「蘇勝為有告知
    其殺人」等語，而甲○○委請吳峻毅所透過之林華義，亦於
    警詢、偵查中證稱，甲○○轉告「蘇勝為殺人」等語，該等
    證人均未提到蘇勝為或甲○○有提及胖子（小胖）或戊○○
    參與殺人之事，足見證人甲○○、己○○於審判中之證述，
    及與警詢相符之陳述較為可信。
４、雖被告戊○○對於究係何人將易凱威屍體搬運至5Ｕ─1992
    號汽車上之事實，與被告甲○○、己○○所述不符。即令戊○○此部分有陳述不實之情，亦不足以推論戊○○有參與殺
    人犯行，更不能以戊○○事後參與搬運棄屍之情，反以推論
    其參與前階段之殺人犯行，否則被告甲○○自白參與棄屍，
    豈不亦應推論其參與殺人犯行。又戊○○雖於翌日應蘇勝為
    之邀，前往花蓮找尋丙○○找出前日棄屍地點，惟此係因蘇
    勝為邀甲○○、己○○遭拒，始邀戊○○前往，業據甲○○
    、己○○及戊○○證述在卷，此僅得證明戊○○難以拒絕蘇
    勝為，甚或習於聽令蘇勝為，且戊○○如參與殺人犯行，當
    日即應對於屍體棄置何處投以高度關心，惟其竟先行下車離
    去，未同前往花蓮，其於翌日因拗不過蘇勝為所請，勉強同
    意與之共同前往花蓮，亦無不合經驗法則之處。又戊○○雖
    自承蘇勝為逃往中國大陸前，曾邀其一同前往等語，惟此或
    係因戊○○參與棄屍，或許係蘇勝為自認戊○○目睹殺人難
    脫關係，抑或蘇勝為想找較能配合其行事之人，足認有多端
    合理懷疑之動機，是此等情況證據尚難據以推論被告戊○○
    有與蘇勝為共同參與殺害易凱威之犯行。
５、再易凱威被勒斃處係桃園縣八德市白鷺里2鄰7之2號前空地
    ，該地附近有間鐵皮屋之工廠，亦據證人庚○○本院結證，
    其於95年2、3月間在桃園縣八德市白鷺里2鄰7之6號經營機
    械工廠，該工廠9點多上班，其與蘇勝為曾合夥投資10萬元
    開ＰＵＢ等情，則當日蘇勝為、戊○○雖無事前以電話聯繫
    要去借錢，惟就證人所證，庚○○曾與蘇勝為有資金往來，
    則蘇勝為、戊○○當日到案發處，當係要向庚○○借錢，亦
    得一明證。
６、又被害人易凱威身高約181公分，體重60餘公斤，為瘦高型
    之身材；被告蘇勝為身高約175公分，體重約80公斤，為壯
    碩型身材，此為檢察官、被告等所不爭執在卷，是蘇勝為自
    駕駛座後方伸出手，以手肘內彎方式極易勒住身材較高之易
    凱威頸部，如另以一隻手將該勒住被害人之手扣緊，以蘇勝
    為壯碩身材之力氣，單以一人之力勒斃瘦長之易凱威，並非
    不可想像，而易凱威駕車搭載蘇勝為，蘇勝為沒有理由單獨
    坐在後座，此所以蘇勝為必須邀出戊○○，藉口請戊○○帶
    路，戊○○自理所當然坐在副駕駛座，蘇勝為始有理由坐在
    後座，或許此亦係易凱威告知友人任欣志「覺得怪怪的」之
    故。固然如此時有人在一旁協助壓制被害人掙扎，蘇勝為更
    易遂其勒斃被害人之意圖，或許此亦係蘇勝為邀戊○○上車
    之原因，惟戊○○對於蘇勝為突如其來之舉，自是驚恐不已
    ，未必出手協助，其祇能呆坐現場，亦非不可想像，是戊○○辯稱，有以言詞勸阻蘇勝為，惟未出手阻止，尚非不可採
    信，至戊○○眼睜睜看著蘇勝為一人勒斃被害人而不出手相
    救，其道德上固應受譴責，惟戊○○對此未具保證人地位，
    其不作為尚難論以殺人犯行。
７、再蘇勝為為籌償還賭債給易凱威未果，曾於95年7月3日之凌
    晨先後對甲○○、己○○揚言及要殺害易凱威，亦據彼等二
    人於原審證述甚明，則蘇勝為要殺害易凱威之前，惟獨未對
    戊○○言及之，是蘇勝為、戊○○二人亦無同謀殺害易凱威
    之可言。而甲○○、己○○二人在蘇勝為勒死易凱威後，到
    現場時，並未見到戊○○臉上或身上有被抓傷之傷痕，僅見
    到蘇勝為臉上有抓傷，業據渠等二人於原審結證。亦見戊○○並無參與勒死易凱威之舉動，否則在易凱威極力掙扎下，
    戊○○苟參與勒死易凱威之動作，戊○○身上應有留下傷痕
    。
８、綜上所述，檢察官固指出證明方法，惟有上述諸多有利被告
    戊○○合理懷疑存在，而檢察官亦未能積極舉證證明戊○○
    有殺害易凱威之事證，是尚難說服本院形成被告戊○○有共
    同參與殺人犯行。此外，復查無其他積極證據足資認定被告
    戊○○有殺害易凱威之犯行。惟起訴書仍敘及戊○○搬運屍
    體之犯罪事實，是於不影響事實同一性下，本院自得變更法
    條審判。
五、戊○○、甲○○、己○○、丙○○為湮滅蘇勝為殺害易凱威
    之刑事證據而予棄屍及甲○○、己○○亦為湮滅蘇勝為殺害
    易凱威之刑事證據，而將易凱威之車輛請人解體。核被告戊○○、甲○○、己○○及丙○○所為，均係犯刑法第247條
    第1項之遺棄屍體罪及同法第165條之湮滅刑事證據罪；被告
    戊○○、甲○○、己○○及丙○○4人間就上開犯行（其中
    遺棄屍體部分尚與蘇勝為共犯），有犯意之聯絡與行為之分
    擔為共同正犯；被告戊○○、甲○○、己○○及丙○○所為
    遺棄屍體犯行或甲○○、己○○二人將易凱威之廂型車移去
    解體之目的，顯係為避免易凱威遭人殺害之事證遭發現，而
    同有湮滅刑事證據之犯意，應係以一行為觸犯該二罪名，應
    評價為想像競合犯，依刑法第55條規定，均從一重論處遺棄
    屍體罪。至公訴意旨認被告戊○○係犯刑法第271條第1項之
    殺人罪，本院認尚難證明，業如前述。並於不影響事實同一
    性下，變更法條如前，而戊○○經起訴之殺人罪部分，與本
    院認定有罪之遺棄屍體、湮滅證據罪，既經檢察官認屬實質
    上一罪之關係，殺人部分自不另為無罪之諭知。再查被告甲○○有如犯罪事實欄所載之前案及執行紀錄之事實，有本院
    被告前案紀錄表在卷可按，其於受有期徒刑之執行完畢後，
    5 年以內故意再犯
    本件有期徒刑以上之罪，為累犯，應依刑法第47條第1項加
    重其刑。
六、原審認本案事證明確，予以論罪科刑，固非無見。惟原判決
    就被告4人之犯行在96年4月24日之前，且渠等所犯並非不
    能減刑之罪，未及適用中華民國96年罪犯減刑條例第2條第1
    項第3款之規定，予以減刑，尚有未洽。、丙○○業與易
    凱威之父母達成賠償10萬元之和解，有和解筆錄（見本院卷
    第94頁）可憑，雖然給付期於97年1月10日始到期，惟有和
    解之事實，亦得斟酌，原審未及審酌，亦有未合。被告戊○○、己○○分別以其未有遺棄屍體據以上訴；而甲○○上訴
    以其未有聯繫將易凱威之廂型車解體之犯行等據以上訴之理
    由，均不足取。至於公訴人以：戊○○有殺人之犯行，然本
    院以其上訴理由，原判決業已剖析甚明，無法得有確切之心
    證認戊○○殺害或協助殺害易凱威，其再執陳詞指摘原判決
    不當，並無可取；另公訴人就被告戊○○、甲○○、己○○
    、丙○○之量刑過輕云云，惟刑之量度乃事實審法院之職權
    ，原審既已就下述之量刑理由述明，且就遺棄屍體罪，最重
    本刑為有期徒刑5年，而戊○○、甲○○、己○○分別經量
    處有期徒刑3年或2年，已是中度量刑，難認有量刑過輕之虞
    ，此部分上訴亦屬無理由。惟原判決關於戊○○、甲○○、
    己○○、丙○○部分既有上開可議之處，即屬無可維持，應
    予撤銷改判。爰審酌被告戊○○目睹蘇勝為殺人犯行，不為
    所動之態度，其雖未參與殺人，惟仍參與其後搬運屍體，棄
    置、湮滅屍體證據犯行；被告甲○○、己○○、丙○○所參
    與遺棄屍體、湮滅證據輕重程度及甲○○、己○○聯繫吳峻
    毅將易凱威之廂型車解體之湮滅證據；及幸因丙○○之引導
    ，檢警始得順利尋獲被害人之骨骸等犯罪動機、目的、手段
    及所生危害；又被告戊○○、甲○○、己○○及丙○○等所
    為，均助使蘇勝為殺人後，得從容逃往中國大陸藏匿，增加
    本案查緝上之困難，而被害人易凱威父母痛失愛子，骨肉分
    離、天人永隔之悲慟，待尋獲遺體時僅為一堆白骨之遺憾及
    傷痛，更係難以承受之重，此可自原審數度傳喚被害人父親
    均不到庭，檢察官轉達被害人家屬之悲痛尚未復原，不願到
    庭之意見，足可窺見；被告等犯後，丙○○坦承犯行，戊○○否認全部犯行，甲○○、己○○亦否認部分犯行，犯後僅
    丙○○與被害人之父母達成和解，賠償10萬元，賠償之金額
    亦非相當，而其餘被告均未有賠償等一切情狀，分別量處如
    主文第2項所示之刑。再被告4人之犯行在96年4月24日之前
    ，渠等4人所犯之罪，非中華民國96年罪犯減刑條例第3條第
    1項第15款所列不得減刑之案件，且丙○○經本院諭知有期
    徒刑10月，亦屬同條例第2條第1項第3款所示之應減刑之刑
    度，爰將被告四人所諭知之宣告刑，均予以減刑2分之1，如
    主文第2項所示，並就丙○○所減得之刑，諭知易科罰金之
    折算標準。另蘇勝為用其車內之剪刀將易凱威之衣服全部剪
    碎帶走，以利未被發現死者身分，而該剪刀係蘇勝為所有，
    亦據丙○○、甲○○供明，則在未有證據證明該剪刀業已滅
    失之狀況下，爰將該支剪刀沒收。遺棄屍體所用之工具銀色
    5Ｕ─1992小客車，係己○○之姑姑所有，業據其供述甚明
    ，非被告等人或蘇勝為所有，即不得為沒收之諭知。
據上論斷，應依刑事訴訟法第369條第1項前段、第364條、第299
條第1項前段、第300條，刑法第28條、第247條第1項、第165條
、第55條、第47條第1項、第41條第1項前段、第38條第1項第2款
，刑法施行法第1之1條，中華民國96年罪犯減刑條例第2條第1項
第3款、第7條、第9條，判決如主文。
本案經檢察官呂文忠到庭執行職務。
中    華    民    國    97    年    1     月    3     日
                  刑事第十四庭   審判長法  官   陳志洋
                                       法  官   蔡聰明
                                       法  官   林秀鳳
以上正本證明與原本無異。
如不服本判決，應於收受送達後十日內向本院提出上訴書狀，其
未敘述上訴之理由者並得於提起上訴後十日內向本院補提理由書
（均須按他造當事人之人數附繕本）。
                                       書記官   高士童
中    華    民    國    97    年    1     月    3     日
附錄：本案論罪科刑法條全文
中華民國刑法第165條
偽造、變造、湮滅或隱匿關係他人刑事被告案件之證據，或使用
偽造、變造之證據者，處2年以下有期徒刑、拘役或5百元以下罰
金。
中華民國刑法第247條
損壞、遺棄、污辱或盜取屍體者，處6月以上5年以下有期徒刑。
損壞、遺棄或盜取遺骨、遺髮、殮物或火葬之遺灰者，處5年以
下有期徒刑。
前二項之未遂犯罰之。


司法院資訊處製作；財團法人民間司法改革基金會備份。
